ACORDAO-COMPLETO-2429827

ACÓRDÃO 2499/2020 ATA 35/2020 - PLENÁRIO

VISTOS, relatados e discutidos estes autos de representação, com pedido de cautelar suspensiva, formulada pela Ympactus Construtora e Transportes - Eireli sobre os indícios de irregularidade na Tomada de Preços n.º 007/2020 destinada à contratação de empresa especializada para a construção da escola de 1 (um) pavimento, com 6 (seis) salas em padrão FNDE, no povoado de Ruylândia junto ao Município de Euclides da Cunha - BA, pelo regime de empreitada por preço global, sob o valor de R$ 1.408.652,73; 
	ACORDAM os Ministros do Tribunal de Contas da União, reunidos em Sessão do Plenário, ante as razões expostas pelo Relator, em:
	9.1. conhecer da presente representação, por atender aos requisitos legais e regimentais de admissibilidade;
	9.2. referendar a cautelar suspensiva deferida pelo Despacho acostado à Peça 8, com todas as demais decisões ali proferidas, nos termos do art. 276 do RITCU; e 
	9.3. promover o apensamento do presente processo ao TC Processo 028.318/2020-0, sem prejuízo do célere prosseguimento do feito.

Referendo de medida cautelar concedida em processo de representação acerca de indícios de irregularidade na contratação de empresa especializada para construção de escola no Povoado de Ruylândia, Município de Euclides da Cunha  BA.

Município de Euclides da Cunha - BA.

3. Representante: Ympactus Construtora e Transportes - Eireli (CNPJ 10.764.432/0001-22).

13.1. Ministros presentes: José Mucio Monteiro (Presidente), Walton Alencar Rodrigues, Benjamin Zymler, Augusto Nardes, Aroldo Cedraz, Raimundo Carreiro, Ana Arraes e Bruno Dantas.
13.2. Ministro-Substituto convocado: Augusto Sherman Cavalcanti.
13.3. Ministros-Substitutos presentes: Marcos Bemquerer Costa, André Luís de Carvalho (Relator) e Weder de Oliveira.

ACORDAO-COMPLETO-2441819

Acórdão de Relação 3135/2020 - Plenário

Acórdão de Relação

ANDRÉ DE CARVALHO

Trata-se de representação, com pedido de cautelar suspensiva, formulada pela Ympactus Construtora e Transportes - Eireli sobre os indícios de irregularidade na Tomada de Preços n.º 007/2020 destinada à contratação de empresa especializada para a construção da escola de 1 (um) pavimento, com 6 (seis) salas em padrão FNDE, no povoado de Ruylândia junto ao Município de Euclides da Cunha - BA, pelo regime de empreitada por preço global, sob o valor de R$ 1.408.652,73.
2. 	Após a análise do feito, o Auditor Federal Marcos Donizete Machado lançou o seu parecer à Peça 6, com a anuência do titular da SeinfraUrbana (Peça 7) , e, assim, deferi a referida cautelar suspensiva por meio do Despacho acostado à Peça 8 nos seguintes termos:
" (...) EXAME DE ADMISSIBILIDADE
4.	Segundo a cláusula catorze da minuta de contrato (peça 4, p. 42) trata-se de 'recursos específicos consignados no Orçamento Geral da União deste exercício', o que atrai a competência do TCU.
5.	Constata-se que a representação preenche os requisitos de admissibilidade previstos no art. 235 do Regimento Interno do TCU, haja vista a matéria ser de competência do Tribunal, referir- se a responsável sujeito a sua jurisdição, estar redigida em linguagem clara e objetiva, conter nome legível, qualificação e endereço do denunciante (peças 2 e 3) , bem como encontrar-se acompanhada do indício concernente à irregularidade ou ilegalidade (peças 1 e 4) .
6.	Além disso, o licitante possui legitimidade para representar ao Tribunal, consoante disposto no inciso VII do art. 237 do RI/TCU c/c o art. 113, § 1º, da Lei 8.666/1993.
7.	Ainda, conforme dispõe o art. 103, § 1º, da Resolução TCU 259/2014, verifica-se a existência do interesse público no trato da suposta irregularidade/ilegalidade, pois a possível restrição à competividade poderia, em tese, causar prejuízo ao Erário por se tratar de obra com recursos do Orçamento Geral da União (peça 4, p. 42) .
EXAME TÉCNICO
8.	Consoante o art. 276 do Regimento Interno/TCU, o relator poderá, em caso de urgência, de fundado receio de grave lesão ao erário, ao interesse público, ou de risco de ineficácia da decisão de mérito, de ofício ou mediante provocação, adotar medida cautelar, determinando a suspensão do procedimento impugnado, até que o Tribunal julgue o mérito da questão. Tal providência deverá ser adotada quando presentes os pressupostos da fumaça do bom direito e do perigo na demora.
9.	Analisando os elementos apresentados pelo representante, verifica-se que há, nos autos, os pressupostos acima mencionados.
Atestado técnico-operacional - subitem 5.1.2, alínea 'c' do edital.
10.	Segundo o representante, o subitem 5.1.2, alínea 'c' do edital exige indevidamente que 'as licitantes apresentem atestado de capacidade técnica operacional comprovando que tenham executado obras/serviços de características técnicas similares às do objeto da presente licitação, sendo necessário a comprovação de realização de no mínimo 50% dos quantitativos destacados na alínea b.1.7'. No entender do interessado, a exigência seria ilegal por se tratar de atestado de capacidade técnico-operacional e não capacidade técnico-profissional, caso em que seria cabível tal exigência (peça 1, p. 3) .
11.	Contudo, o enunciado da Súmula TCU 263 informa que é legítima a exigência de se comprovar a execução de quantitativos mínimos em obras com características semelhantes, para fins de comprovação da capacidade técnico-operacional das licitantes:
Para a comprovação da capacidade técnico-operacional das licitantes, e desde que limitada, simultaneamente, às parcelas de maior relevância e valor significativo do objeto a ser contratado, é legal a exigência de comprovação da execução de quantitativos mínimos em obras ou serviços com características semelhantes, devendo essa exigência guardar proporção com a dimensão e a complexidade do objeto a ser executado. (Sublinhamos) .
12.	Ressalte-se que o edital apresenta no subitem 5.1.2, alínea b.1.7, a tabela dos itens de maior relevância técnica para os quais deve ser comprovada a realização de no mínimo 50% dos serviços considerados mais importantes, destacando-se que os valores apresentados já são os quantitativos reduzidos pela metade da planilha orçamentária original. 
13.	Na visão do interessado, é irregular a exigência de atestado de capacidade técnico- operacional comprovando que tenham executado obras/serviços de características técnicas similares às do objeto da licitação, contidas no subitem 5.1.2, alínea 'c', pois isso seria uma exigência exclusiva do atestado de capacidade técnico-profissional. Entretanto, não procede essa impugnação, pois a exigência de capacidade técnico-profissional é um subconjunto da capacidade técnico-operacional, como se constata da leitura sistemática do artigo 30 da Lei 8.666/1993 abaixo reproduzido, onde o § 10, explicita o conteúdo do § 1º, inciso I, citado pelo próprio interessado (peça 1, p. 3-4) .
14.	Outrossim, a interpretação do representante restringe a qualificação técnica tão somente ao disposto no § 1º, inciso I, ou seja, a única exigência possível de qualificação técnica seria a qualificação do profissional responsável. Essa restrição seria incompatível com o § 6º do mesmo artigo 30 que trata de qualificação técnica, quando menciona exigências mínimas de instalações de canteiros, máquinas, equipamentos, além de pessoal técnico especializado, conforme se vê abaixo.
Art. 30. A documentação relativa à qualificação técnica limitar-se-á a: (...) 
II - comprovação de aptidão para desempenho de atividade pertinente e compatível em características, quantidades e prazos com o objeto da licitação, e indicação das instalações e do aparelhamento e do pessoal técnico adequados e disponíveis para a realização do objeto da licitação, bem como da qualificação de cada um dos membros da equipe técnica que se responsabilizará pelos trabalhos;
 (...) 
§ 1o A comprovação de aptidão referida no inciso II do 'caput' deste artigo, no caso das licitações pertinentes a obras e serviços, será feita por atestados fornecidos por pessoas jurídicas de direito público ou privado, devidamente registrados nas entidades profissionais competentes, limitadas as exigências a:
I - capacitação técnico-profissional: comprovação do licitante de possuir em seu quadro permanente, na data prevista para entrega da proposta, profissional de nível superior ou outro devidamente reconhecido pela entidade competente, detentor de atestado de responsabilidade técnica por execução de obra ou serviço de características semelhantes, limitadas estas exclusivamente às parcelas de maior relevância e valor significativo do objeto da licitação, vedadas as exigências de quantidades mínimas ou prazos máximos;
 (...) 
§ 10. Os profissionais indicados pelo licitante para fins de comprovação da capacitação técnico- operacional de que trata o inciso I do § 1º deste artigo deverão participar da obra ou serviço objeto da licitação, admitindo-se a substituição por profissionais de experiência equivalente ou superior, desde que aprovada pela administração.
 (Sublinhamos) .
15.	Portanto, esse tópico da representação não procede.
Equipe técnica mínima - subitem 5.1.2, alínea 'd.1' do edital.
16.	De acordo com o representante, o edital exige que as licitantes apresentem em seu quadro permanente, na data prevista para entrega da proposta, equipe técnica responsável pelo acompanhamento dos serviços, composta por (i) um engenheiro civil de campo; (ii) um engenheiro civil residente; (iii) um engenheiro eletricista, e; (iv) um engenheiro mecânico. Contudo, afirma o representante que a exigência desses profissionais não tem fundamento no projeto básico ou no edital de licitação, especialmente a exigência de engenheiro mecânico, contrariando o art. 30, § 1º, I, da Lei 8.666/1993 (peça 1, p. 4-5) .
17.	Observe-se que o subitem 5.1.2, alínea b.1.7 do edital traz tabela discriminando os serviços de maior relevância técnica (peça 4, p. 6) , onde efetivamente não se vislumbra serviço que gere a necessidade de engenheiro mecânico.
18.	Por sua vez, o representante traz o voto condutor do Acórdão 72/2004-TCU-Plenário (peça 1, p. 4) , de relatoria do Min. Ubiratan Aguiar, o qual entende que se deve evitar requisitos inadequados para execução das atividades contratadas, de modo a não restringir a liberdade de participação no certame.
19.	Da mesma forma, essa exigência contraria entendimento pacífico do TCU que considera caracterizada a restrição à competitividade da licitação 'a exigência, como critério de habilitação, de atestado de qualificação técnica comprovando experiência em tipologia específica de serviço, salvo se imprescindível à certeza da boa execução do objeto e desde que devidamente fundamentada no processo licitatório' (Acórdão 1567/2018-TCU-Plenário, Min. Rel. Augusto Nardes; Acórdão 433/2018-TCU-Plenário, Min. Rel. Augusto Sherman; Acórdão 134/2017-TCU-Plenário, Min. Rel. Benjamin Zymler) .
Quadro permanente na data de entrega da proposta - subitem 5.1.2, alínea 'd'
20.	Também constata-se que o subitem 5.1.2, alínea 'd' exige que os profissionais listados no subitem 5.1.2, alínea 'd.1' do edital façam parte do quadro permanente 'na data prevista para entrega da proposta' (peça 4, p. 6) , contrariando o art. 3°, § 1º, inciso I, e art. 30, § 1º, inciso I, ambos da Lei 8.666/1993 e, em desacordo com ampla jurisprudência do TCU que permite a contratação dos responsáveis somente no momento da assinatura do contrato da empresa com o ente contratante, no caso, a prefeitura de Euclides da Cunha, sendo ainda permitido o contrato de prestação de serviço, não sendo obrigatório o contrato de trabalho (Acórdão 1674/2018-TCU-Plenário, Min. Rel. Augusto Nardes; Acórdão 1988/2016-TCU-Plenário, Min. Rel. André de Carvalho; Acórdão 1084/2015-TCU-Plenário, Min. Rel. Benjamin Zymler; Acórdão 3148/2014-TCU-Plenário, Min. Rel. Weder de Oliveira; Acórdão 1916/2013-TCU-Plenário, Min. Rel. José Mucio Monteiro; Acórdão 2282/2011-TCU-Plenário, Min. Rel. André de Carvalho; Acórdão 1393/2010-TCU-Plenário, Min. Rel. Raimundo Carreiro; Acórdão 1762/2010-TCU-Plenário, Min. Rel. Marcos Bemquerer) .
21.	Este tópico constitui irregularidade, mas não consta da representação.
Certificado de registro cadastral na prefeitura - subitem 5.1.5 alínea 'c'
22.	O representante também aponta irregularidade na exigência de apresentação de certificado de registro cadastral (CRC) na Prefeitura Municipal de Euclides da Cunha, BA, inserida no subitem 5.1.5 alínea 'c', do edital (peça 4, p. 9) , o que ultrapassaria os limites do art. 30 da Lei 8.666/1993, e a jurisprudência do TCU consubstanciada no voto condutor do Acórdão 2951/2012-TCU-Plenário, Min. Rel. Raimundo Carreiro (peça 1, p. 5-6) . Também se verifica o mesmo entendimento no voto condutor do Acórdão 2857/2013-TCU-Plenário, Min. Rel. Benjamin Zymler:
Acórdão 2951/2012-TCU-Plenário - Voto
Verifica-se nos autos que a municipalidade não contestou nenhuma das irregularidades apontadas na representação, a seguir relacionadas, as quais caracterizam a ocorrência de exigências ilegais e restritivas no edital da Concorrência 01/2012:
a)	exigência de apresentação obrigatória de Certificado de Registro Cadastral - CRC, com infração ao art. 32 da Lei 8.666/1993;
b)	exigência de comprovação de existência de engenheiros (eletricista, sanitarista, ambiental e de segurança do trabalho) nos quadros da licitante mediante cópia do contrato de trabalho e registro de empregado, contrariando o art. 30, da Lei 8.666/93;
Acórdão 2857/2013-TCU-Plenário - Voto
É ilegal a exigência, como documento de habilitação, de certificado de registro cadastral (CRC) . A faculdade legal de apresentação do CRC não pode se converter em obrigação, de forma a restringir a competitividade dos certames ao conjunto de empresas cadastradas.
23.	Portanto, esse tópico da representação é procedente. 
Análise
24.	Das observações acima expostas, resta caraterizado o instituto da fumaça do bom direito, devendo os mencionados indícios de irregularidade serem analisados com maior profundidade por esta unidade técnica, em vista da real possibilidade de haver restrição à competitividade na licitação em comento, realizada pela Prefeitura de Euclides da Cunha, BA.
25.	Por último, considerando que a entrega e abertura dos envelopes estava prevista para o dia 19/8/2020, às 14:00 horas, há iminência de que o certame venha a ser concluído sem que tenham sido sanadas as supostas irregularidades, evidenciando o perigo da demora, o que poderá ensejar prejuízo ao Erário e comprometer a eficácia da decisão de mérito que vier a ser proferida pelo Tribunal.
26.	Considerando a natureza do objeto da licitação, de construção de escola de um pavimento com seis salas, não se vislumbra a ocorrência de perigo da demora reverso, pois uma vez que a prefeitura venha a ajustar o edital ao entendimento do TCU a licitação poderá ser retomada, não havendo riscos maiores do que aqueles que possam advir da não adoção de medida cautelar, qual seja, a de efetuar licitação com restrições à competitividade.
27.	Ademais, a pronta atuação do TCU produzirá salutar expectativa de controle em futuros certames.
CONCLUSÃO
28.	A representação (peça 1) deve ser conhecida por este Tribunal por preencher os requisitos previstos nos arts. 235 e 237, VII, do Regimento Interno do TCU c/c o art. 113, § 1º, da Lei 8.666/1993 e no art. 103, § 1º, da Resolução TCU 259/2014.
29.	No que tange ao requerimento de medida cautelar entende-se que tal medida deve ser adotada, por estarem presentes nos autos os requisitos do fumaça do bom direito e do perigo da demora, bem assim por não se ter configurado o perigo da demora ao reverso, capaz de trazer prejuízos significativos ao erário ou à consecução do objeto pretendido pela restrição à competitividade do certame.
30.	Deve ser adotada a cautelar ora proposta sem a oitiva prévia do responsável, prevista no art. 276, § 2º, do Regimento Interno/TCU, tendo em vista a possibilidade de vir a ocorrer a frustração do caráter competitivo do certame em comento, com a consequente adjudicação do seu objeto e assinatura do contrato, o que agravaria as potenciais consequências da decisão de mérito desta Corte.
31.	Diante dos fatos examinados, para posterior análise no mérito da presente representação, deve ser determinada oitiva da Prefeitura de Euclides da Cunha, BA, para, no prazo de até quinze dias, manifestar-se sobre os indícios de restrição à competividade em cláusulas do edital da Tomada de Preços 007/2020, acima examinados.
32.	O presente processo trata de assunto correlato ao TC Processo 028.318/2020-0, de representação trazida também pela empresa Ympactus Construtora e Transportes Eireli por supostas irregularidades ocorridas na Prefeitura Municipal de Euclides da Cunha, BA, relacionadas à Tomada de Preços nº 006/2020, tipo menor preço global, no âmbito da Lei 8.666/1993 e Lei Complementar 123/2006, cujo objeto é a 'contratação de empresa especializada para construção de creche padrão FNDE no loteamento Nossa Senhora de Lourdes, no município de Euclides da Cunha - BA, sob regime de empreitada por preço global', no valor máximo de R$ 2.749.352,93, com recursos do Orçamento Geral da União de 2020, ao qual deve ser apensado por economia processual e por apresentar as mesmas irregularidades, nos termos do art. 36 da Resolução 259/2014.
PROPOSTA DE ENCAMINHAMENTO
33.	Ante todo o exposto, submetem-se os autos à consideração superior, propondo: 
a)	conhecer a representação, satisfeitos os requisitos de admissibilidade previstos nos arts. 235 e 237, VII, do Regimento Interno deste Tribunal, c/c o art. 113, § 1º, da Lei 8.666/1993 e o art. 103, § 1º, da Resolução - TCU 259/2014;
b)	determinar cautelarmente, nos termos do art. 276, caput, do Regimento Interno/TCU, à Prefeitura de Euclides da Cunha, BA, que suspenda a Tomada de Preços 007/2020, de 'contratação de empresa especializada para construção de escola de um pavimento com 06 (seis) salas padrão FNDE no Povoado de Ruylândia, município de Euclides da Cunha, BA', no valor máximo de R$1.408.652,73, e os atos dela decorrentes, inclusive relativos à contratação, até que este Tribunal se pronuncie quanto ao mérito das questões tratadas neste processo, alertando-a quanto à possibilidade de o Tribunal vir a confirmar em definitivo os efeitos da determinação cautelar, anulando o respectivo edital, termo de referência do certame e respectivo contrato;
c)	determinar, nos termos do art. 276, § 3º, do Regimento Interno/TCU, a oitiva da Prefeitura de Euclides da Cunha, BA, para, no prazo de até 15 dias, manifestar-se sobre os indícios de restrição à competividade em dispositivos do edital da Tomada de Preços 007/2020, abaixo listados:
c.1)	Exigência do subitem 5.1.2, alínea 'd.1' do edital, de que 'as licitantes apresentem a equipe técnica responsável pelo acompanhamento dos serviços, composta por: 01 Engenheiro civil de campo, 01 Engenheiro Civil Residente, 01 Engenheiro Eletricista e 01 Engenheiro Mecânico', sem fundamento no projeto básico ou no edital para a exigência de outros profissionais além do engenheiro civil responsável, especialmente a exigência de engenheiro mecânico, contrariando o art. 30, § 1º, I, da Lei 8.666/1993 e jurisprudência do TCU;
c.2)	Exigência do subitem 5.1.2, alínea 'd' do edital, para que os profissionais listados no subitem 5.1.2, alínea 'd.1' façam parte do quadro permanente 'na data prevista para entrega da proposta', contrariando o art. 3°, § 1º, inciso I, e art. 30, § 1º, inciso I, ambos da Lei 8.666/1993 e, em desacordo com jurisprudência do TCU;
c.3)	Exigência no subitem 5.1.5 alínea 'c' do edital de apresentação de certificado de registro cadastral na prefeitura municipal de Euclides da Cunha, BA, extrapolando os limites do art. 30 da Lei 8.666/1993 e jurisprudência do TCU;
d)	facultar à Prefeitura de Euclides da Cunha, BA, nos termos do art. 14, caput, da Resolução 315/2020, se manifestar sobre a possibilidade de o Tribunal vir a determinar a anulação ou correção dos atos pertinentes ao certame, notadamente quanto às consequências práticas da implementação dessas medidas e quanto a eventuais alternativas que possam ser adotadas pela Prefeitura para solução dos apontamentos;
e)	apensar o presente processo ao TC Processo 028.318/2020-0, com fundamento no art. 36 da Resolução TCU 259/2017;
f)	encaminhar ao representante cópia da peça 1 e da presente instrução, a fim de subsidiar as manifestações a serem requeridas."
É o Relatório.

não há.

Não atuou.

REPRESENTAÇÃO. TOMADA DE PREÇOS. INDÍCIOS DE IRREGULARIDADE. DEFERIMENTO DE CAUTELAR SUSPENSIVA. PRESENÇA DOS PRESSUPOSTOS PARA A CONCESSÃO DA REFERIDA CAUTELAR. CONHECIMENTO. REFERENDO À SUSPENSÃO JÁ DEFERIDA PELO MINISTRO-RELATOR. PROSSEGUIMENTO DO FEITO.

REPRESENTAÇÃO (REPR)

Secretaria de Fiscalização de Infraestrutura Urbana (SeinfraUrbana).

Trata-se de representação, com pedido de cautelar suspensiva, formulada pela Ympactus Construtora e Transportes - Eireli sobre os indícios de irregularidade na Tomada de Preços n.º 007/2020 destinada à contratação de empresa especializada para a construção da escola de 1 (um) pavimento, com 6 (seis) salas em padrão FNDE, no povoado de Ruylândia junto ao Município de Euclides da Cunha - BA, pelo regime de empreitada por preço global, sob o valor de R$ 1.408.652,73.
2.	O TCU deve conhecer, preliminarmente, da presente representação, por atender aos requisitos legais e regimentais de admissibilidade.
3.	Bem se vê, por exemplo, que a fumaça do bom direito restou configurada, até porque a exigência do certificado de registro cadastral na prefeitura para a habilitação da licitante-vencedora contrariaria o disposto no art. 14, parágrafo único, do Decreto n.º 5.450, de 2005, e a jurisprudência do TCU, a exemplo do Acórdão 902/2019-TCU-Plenário, e do Acórdão 13322/2019-TCU-Primeira Câmara, no sentido de vedar a obrigatoriedade de exigência do aludido certificado.
4.	Já o perigo na demora teria ficado evidenciado em razão da iminência na subsequente execução contratual, ao passo que o perigo na demora reverso não restaria configurado, até porque as referidas irregularidades poderiam resultar em efetivo dano ao erário.
5.	Deve ser referendada, então, a aludida cautelar suspensiva, em sintonia com o art. 276 do RITCU, diante da subsistência dos pressupostos para a concessão dessa medida de urgência.
6.	O TCU deve conhecer, portanto, da presente representação e referendar a aludida cautelar suspensiva, nos termos do art. 276, § 1º, do RITCU, dando prosseguimento ao feito.
Ante o exposto, pugno pela prolação do Acórdão ora submetido a este Colegiado.
TCU, Sala das Sessões, em 16 de setembro de 2020.
Ministro-Substituto ANDRÉ LUÍS DE CARVALHO
Relator